【裁判字號】    90,台上,400
【裁判日期】    900309
【裁判案由】    請求返還保證金
【裁判全文】
最高法院民事判決                                  九十年度台上字第四○○號
    上  訴  人  泰宇廣告股份有限公司
    法定代理人  黃  健
    訴訟代理人  邱基祥律師
    被 上訴 人  中華民國合作社聯合社
    法定代理人  張啟仲
    訴訟代理人  吳志清律師
右當事人間請求返還保證金事件，上訴人對於中華民國八十八年十月十九日台灣高等
法院第二審判決（八十八年度上字第七六○號），提起上訴，本院判決如左：
    主  文
原判決關於駁回上訴人其餘上訴及該訴訟費用部分廢棄，發回台灣高等法院。
    理  由
本件被上訴人主張：上訴人於民國八十六年七月二十八日將其所有坐落台北市○○路
○段十五巷十八弄六號一樓、同巷十四號地下一樓、同巷十六號地下一樓房屋（下稱
系爭房屋）出租與被上訴人，租期自八十六年九月十六日起至九十一年九月十五日止
，被上訴人已依約交付新台幣（下同）九十九萬元保證金。詎上訴人未依約將系爭房
屋以合於使用目的之狀態交付與被上訴人，經被上訴人於八十七年一月十九日函催告
限於同月三十一日前履行，同時聲明逾期立即解除契約，上訴人仍未依限履行，租約
自八十七年二月一日起即解除而失其效力，上訴人自應返還上開保證金，並依約給付
每日按五千元計算之違約金等情，求為命上訴人返還九十九萬元及自八十六年九月十
六日起至八十七年一月三十一日止之違約金，並加付法定遲延利息之判決（原審將第
一審所為命上訴人給付違約金超過每日按四千元計算之金額及其利息部分廢棄，改判
駁回被上訴人該部分之訴，並駁回上訴人其餘之上訴。上訴人就其敗訴部分，聲明不
服，上訴第三審；而被上訴人敗訴部分，不得上訴第三審，已告確定）。
上訴人則以：依租約第五條第一項約定，系爭房屋由被上訴人委託建築師設計、監工
並負責是項費用，上訴人必須按圖規定之建材規格、尺寸施工。惟上訴人施工之際，
即遭該屋管理委員會（下稱管委會）阻止，而無法順利進行，經多次協商，嗣於八十
七年二月二十三日達成協議同意被上訴人進駐營業，已盡最大努力協助被上訴人進駐
營業，並無可責之處。縱有違約，被上訴人請求違約金亦過高等語，資為抗辯。
原審除確定部分外，維持第一審所為上訴人敗訴之判決，駁回其上訴，係以：查兩造
於八十六年七月二十八日訂立租賃契約，約定上訴人將系爭房屋出租與被上訴人，租
期自八十六年九月十六日起至九十一年九月十五日止，被上訴人已交付上訴人九十九
萬元保證金之事實，為兩造所不爭執，且有房屋租賃契約可稽，堪信為真實。按出租
人應以合於所約定使用、收益之租賃物，交付承租人；又契約當事人之一方遲延給付
者，他方當事人得定相當期限，催告其履行，如於期限內不履行時，得解除其契約，
為民法第四百二十三條前段、第二百五十四條所明定。是以，租賃標的物倘依公寓大
廈管理條例之規定，應事先取得區分所有權人會議之決議，則出租人即負有於約定期
限內將「經區分所有權人會議決議通過」之標的物交付承租人使用、收益之義務，否
則即屬可歸責之事由，而構成債務不履行。系爭租約之租期自八十六年九月十六日起
，出租人即上訴人負有於該日交付承租人即被上訴人合於約定使用、收益之系爭房屋
之義務，惟上訴人自承迄八十七年二月二十三日始獲管委會之同意進駐營業，是上訴
人未能於約定之上開期限交付，乃屬可歸責於上訴人之事由，而陷於給付遲延。上訴
人辯稱管委會未及於約定期限同意，乃非可歸責於上訴人云云，自不足採。又被上訴
人於八十七年一月十九日函催告上訴人於同月三十一日前履行，否則立即解除契約，
有催告函可稽。亦即於催告之同時，表示附有停止條件之解除契約之意思表示，上訴
人仍未依限履行，則系爭租約因停止條件成就而告解除。是被上訴人主張系爭租約已
解除，即為可採。次查卷附租賃契約第九條前段固約定雙方違反本約任一條款時，每
天罰違約金伍仟元交予對方，惟按約定之違約金額過高者，法院得減至相當之金額，
為民法第二百五十二條所明定。違約金是否相當，須依一般客觀事實、社會經濟狀況
及當事人所受損害情形，以為酌定標準。而第四條約定租金每月包底三十萬元，即每
日一萬元，且參酌內政部決定將被上訴人所有之全國公教人員福利品專賣權收回，致
被上訴人業務緊縮，已不再進駐營業，兩造於訂約時所預計之損害或預期之利益，因
情事變更，顯有大幅減少及上訴人為使被上訴人能進駐營業，全力與住戶協調等情以
觀，認兩造所約定之違約金過高，應核減為四千元計算。從而，被上訴人依解除契約
回復原狀及系爭租約之約定，請求上訴人返還其所受領之九十九萬元，及自租約生效
日即八十六年九月十六日起，至解約日即八十七年一月三十一日止，按日給付四千元
之違約金，及均自八十七年二月一日起算之法定遲延利息，為有理由，應予准許等詞
，為其判斷之基礎。
按區分所有權人對專有部分之利用，不得有妨害建築物之正常使用及違反區分所有權
人共同利益之行為，公寓大廈管理條例第五條定有明文。準此，各區分所有人對整棟
區分所有建築物之安全與維護，具有共同利益關係，區分所有人若有違反共同利益所
為有害建築物適當管理及正常使用之行為，縱係行使其專有部分所有權能範圍內之行
為，於法所不許，他區分所有人固得加以禁止。惟查上訴人一再辯稱，依契約第五條
約定，系爭房屋係由被上訴人設計、監工，上訴人僅能依被上訴人委任之建築師之設
計圖施工，依約應完成之工作項目後，再將該屋交予被上訴人，由被上訴人繼續完成
其他工作項目，上訴人自租約生效後，立即依被上訴人之指示儘速完成應負責之相關
工程，並於八十六年八月底將該屋點交予被上訴人，由被上訴人繼續完成其他工程，
是以被上訴人早已於租期開始前即將系爭房屋點交被上訴人。且兩造之施工期相互交
錯、互相配合，然上訴人甫一施工便遭該屋所屬管委會人員及住戶之阻撓，致工程無
法順利進行。若系爭房屋之裝潢、整修過程有違反公寓大廈管理條例規定，亦係歸究
於被上訴人未依相關法令之違法指示，實不可歸責於上訴人云云（見一審卷二六頁正
、背面、二七頁正面、五八頁、原審卷二三頁正面、四五頁正面），則管委會究因何
故阻撓工程之施作？其阻止行為是否符合上開規定？倘其行為符合上開規定，被上訴
人遲未進駐營業，能否謂可歸責於上訴人？原審未詳查究明，且未於判決理由項中說
明上訴人上開抗辯何以不足採取之意見，遽以上開理由，認兩造租約已解除，而為上
訴人敗訴之判決，即有判決不備理由之違法。次按約定之違約金額過高者，法院得減
至相當之數額，民法第二百五十二條定有明文。其約定是否過高，應就債務人若能如
期履行債務時，債權人可得享受之一切利益為衡量之標準，而非僅以一日之違約金額
若干為衡量之標準。原審就上訴人如期交付系爭房屋，被上訴人可得享受之利益未為
斟酌，亦有可議。且所謂內政部決定將被上訴人所有之全國公教人員福利品專賣權收
回，致被上訴人業務緊縮，已不再進駐營業，兩造於訂約時所預計之損害或預期之利
益，顯有大幅減少云云，未說明其依據，復未說明何以為核減違約金之原因？亦有未
合。上訴論旨，指摘原判決其敗訴部分不當，聲明廢棄，為有理由。
據上論結，本件上訴為有理由。依民事訴訟法第四百七十七條第一項、第四百七十八
條第一項，判決如主文。
中      華      民      國     九十     年      三      月      九      日
                              最高法院民事第二庭
                                  審判長法官  曾  桂  香
                                        法官  劉  延  村
                                        法官  劉  福  聲
                                        法官  黃  秀  得
                                        法官  蘇  達  志
      右正本證明與原本無異
                                              書  記  官
中      華      民      國     九十     年      三      月     二十     日


司法院資訊處製作；財團法人民間司法改革基金會備份。
